臺灣彰化地方法院民事判決　　100年度訴字第362號
原　　　告　柯金火
　　　　　　陳家玲
上二人共同
訴訟代理人　柯甇志
　　　　　　柯李愛
上　一　人
訴訟代理人　柯玉盆
　　　　　　　　　　　　號
原　　　告　柯名媛
被　　　告　林孟儀
訴訟代理人　謝錫深律師
上列當事人間請求侵權行為損害賠償事件，原告提起刑事附帶民
事訴訟（99年度交附民字第98號），經本院刑事庭移送前來，本
院於民國100年7月20日言詞辯論終結，判決如下：
    主  文
被告應給付原告柯名媛新臺幣拾伍萬捌仟柒佰柒拾柒元，及自民
國九十九年十二月七日起至清償日止，按週年利率百分之五計算
之利息。
原告其餘之訴駁回。
訴訟費用由被告負擔百分之三，餘由原告柯名媛負擔百分之二十
八，原告柯金火、柯李愛、陳芬芬各負擔百分之二十三。
本判決第一項原告柯名媛勝訴部分得假執行；但被告以新臺幣拾
伍萬捌仟柒佰柒拾柒元為原告柯名媛預供擔保後，得免為假執行
。
原告其餘假執行之聲請駁回。
    事實及理由
一、原告主張：
  (一)被告林孟儀於民國（下同）99年7月6日晚間7時許，騎乘車
    牌號碼PS6-333號重型機車，沿彰化縣彰化市○○路外側車
    道由西往東方向行進，嗣於同日晚間7時40分許，行經該路
    段與彰鹿路123巷口附近時，本應注意車輛行駛時之車前狀
    況，隨時採取必要之安全措施，而當時天氣晴朗、路面乾燥
    無缺陷、無障礙物，且其於行至視距不良之彰鹿路123巷口
    附近路段時，本應減速慢行，而依當時情況，並無不能注意
    之情事，詎被告竟疏未注意及此而貿然前行，致撞擊在路旁
    之被害人柯甇墩，造成被害人柯甇墩受有左下肢脛骨、腓骨
    骨折、顱腦損傷、顱內出血等傷害（下稱系爭車禍事故），
    並送醫救治，仍延至同年7月17日凌晨0時13分許，因敗血症
    、多重器官衰竭不治死亡。
  (二)依據彰化縣區車輛行車事故鑑定委員會鑑定意見書所載，被
    告無照駕駛重機車未注意車前狀況，採取必要之安全措施，
    為肇事次因，故被告對於本件行車事故發生導致被害人死亡
    結果顯然有過失。按不法侵害他人致死者，對於支出醫療及
    增加生活上需要之費用或喪葬費之人，應負損害賠償責任；
    不法侵害他人致死者，被害人之父、母、子、女及配偶，雖
    非財產上之損害，亦得請求賠償相當之金額，民法第192 條
    第1項、第194條分別定有明文。查被害人柯甇墩因系爭車禍
    事故不幸身故，其女柯名媛為被害人支出醫療費用及喪葬費
    用，茲分述如下:
  1.醫療費：
    本件被害人柯甇墩自99年7月6日事故發生時起，迄99年7月
    17日不幸過世，於高雄長庚紀念醫院所花費之醫療費用，自
    付費用金額合計新臺幣（下同）23,824元，此有收據為憑。
    上開自付費用23,824元係原告柯名媛給付，依民法第192 第
    1項規定，屬為被害人支出之醫療費用，自應由被告負責償
    還原告柯名媛。
  2.喪葬費：
    原告柯名媛為柯甇墩支出積葬費用總計377,000元，有明新
    商號支出項目明細表、估價單、明新商號免用統一發票收據
    、伸港鄉公所自行收納款項統一收據可證，依民法第192條
    第1項規定，屬為被害人支出之喪葬費，自應由被告負責償
    還原告柯名媛。
  3.慰撫金：
    本件原告柯金火、柯李愛為被害人柯甇墩之父母，均年事已
    高，且家境清寒，此亦有清寒證明書在卷可稽，原告柯名媛
    及陳芬芬為被害人之配偶及女兒，均與被害人為至親關係，
    爰依民法第194條規定，請求被告給付原告4人各100萬元之
    精神慰撫金。
  (三)爰聲明：1.被告應給付原告柯名媛1,400,824元（醫療費23,
    824元、喪葬費377,000元及精神慰撫金100萬元），及自刑
    事附帶民事起訴狀繕本送達翌日起至清償日止，按年息5％
    計算之利息。2.被告應給付原告柯金火、柯李愛、陳芬芬各
    100萬元，及自刑事附帶民事起訴狀繕本送達翌日起至清償
    日止，按年息5％計算之利息。3.訴訟費用由被告負擔。4.
    原告願供擔保請准宣告假執行。
二、原告對被告抗辯之陳述：
  (一)刑事判決認定案發時被害人柯甇墩自彰化縣彰化市○○路北
    端（由東往西方向之外快車道）由北往南方向穿越劃有黃色
    分向限制（槽化）線之彰鹿路，並進入彰鹿路往東方向之外
    側車道乙節，容非事實。
  (二)刑事判決為上開事實之認定，無非以被害人柯甇墩駕駛之RJ
    -4738號自小客車於案發時停放於彰鹿路北端（由東往西方
    之外側車道）為據，而認定被害人柯甇墩係於甫停車後，於
    穿越馬路之過程而發生本件事故。然僅此被害人柯甇墩停車
    遂認被害人穿越馬路實係推測，並無其他證據以圓其說，誠
    不可採信。又倘如刑事判決所認定之事實，則被告所騎乘之
    機車乃自被害人柯甇墩之右側前來，瞬間發生撞擊，自被害
    人柯甇墩之身體右側直接承受撞擊，自會造成撞擊傷勢。惟
    觀以卷附診斷證明書所示被害人之傷勢，顯示與機車車頭約
    略等高之「左下肢脛骨骨折」，反之關於身體右側並未有類
    此之傷勢記載，則由上開傷勢證據，可資證明被害人柯甇墩
    身體係自左側被撞擊，而非自右側被撞擊，刑事判決所為上
    開事實認定與客觀證據不相符，所認非實。實則，被害人柯
    甇墩平時除打零工外，並從事離婚見證人之工作，車禍當時
    ，被害人即係沿路以噴漆在路旁牆面、電線桿噴上「離婚00
    00000000」之廣告，車禍當時彰鹿路南側123巷口內牆面業
    經被害人完成噴漆，此有彰鹿路南側之123巷口內牆面之噴
    漆照（見臺灣高等法院臺中分院刑事卷第22頁至第24頁），
    該噴漆照字樣鮮明，可以斷定被害人柯甇墩已穿越過彰鹿路
    ，並在彰鹿路南側工作一段時間完成上述噴漆，在行進間或
    噴漆時遭被告騎乘機車超速撞擊倒地致死。
  (三)觀諸道路交通事故現場圖所示，自被告機車刮地痕起始點起
    算，至該車倒地靜止之位置，距離長達12公尺，倘自被告之
    安全帽掉落處起算，前後距離更長達15.3公尺，倘非高速之
    撞擊力道之推進，該機車豈有可能於撞擊站立之人體後，又
    能推行如上開距離，始行停止。復衡以被害人柯甇墩於案發
    當時並無駕駛動力交通工具，亦即與被告之機車間並無對向
    力道之對衝現象，然而單憑被告機車撞擊之力道，竟將被害
    人撞成如診斷證明書所示「嚴重多重外傷、腦挫傷、左後枕
    顱底骨折、左小腦出血、雙前額街挫性腦內出血、蜘蛛網膜
    下出血、高頸椎挫傷、左下肢經骨骨折、雙側」等傷勢，足
    見被告機車不可能低於時速60公里，被告有超速之實，己可
    確信。
三、被告則以：
  (一)被告對於原告主張之醫療費23,824元、喪葬費377,000元，
    數額均無意見，但依臺灣省彰化縣區車輛行車事故鑑定委員
    會鑑定結果及臺灣省車輛行車事故覆議鑑定委員會覆議結果
    ，均認定被害人柯甇墩為本次車禍之主因，被告為本件車禍
    之次因，故原告主張過失比例為原告十分之二、被告十分之
    八，依民法第217 條第1項規定，被告自得減輕其賠償之責
    。
  (二)被告亦因被害人未遵守交通規則之行為導致頭部外傷、腦震
    盪等傷害，住院14天，休養30天，此有診斷證明書可參，被
    告所受損害非輕。又被告學歷鹿港高中畢業，目前擔任作業
    員，名下並無任何不動產，復與其配偶離婚，兩名子女由被
    告監護，其財力符合法律扶助基金會之扶助標準，原告4人
    請求各100萬元之精神慰撫金已屬過高。
  (三)原告已自保險公司領取1,606,210元，被告賠償之金額自應
    扣除上開金額。爰為答辯聲明：1.原告之訴駁回。2.如受不
    利判決，願供擔保請准免為假執行。
四、本院得心證之理由：
  (一)本件車禍兩造過失比例為何？
  1.被告僅持有普通小型車駕駛執照，竟於99年7月6日某時，越
    級駕駛車牌號碼PS6-333號重型機車，沿彰化縣彰化市○○
    路外側車道由西往東方向行駛，嗣於同日晚間7時40分許，
    行經該路段與彰鹿路123巷口附近時，本應注意車輛行駛時
    之車前狀況，隨時採取必要之安全措施，而當時雖視距不良
    ，然天候晴、夜間有照明、路面乾燥無缺陷、無障礙物，客
    觀上尚無不能注意之情事，詎竟疏未注意及此而貿然前行，
    適有被害人柯甇墩貿然自彰鹿路北端（由東往西方向之外側
    車道）由北往南方向穿越劃有黃色分向限制（槽化）線之彰
    鹿路，並進入彰鹿路東向之外側車道，被告見狀煞避不及，
    而以前開機車車頭撞擊被害人柯甇墩，致被害人柯甇墩倒地
    並受有左下肢脛骨、腓骨骨折、顱腦損傷、顱內出血等傷害
    ，經送醫救治，仍延至同年7月17日凌晨0時13分許，因敗血
    症、多重器官衰竭不治死亡之事實，為被告所不爭執，且有
    道路交通事故現場圖、道路交通事故調查報告表(一)、(二)各1
    份、秀傳紀念醫院法醫參考病例摘要、勘驗筆錄、相驗屍體
    證明書、檢驗報告書及現場照片20張等在卷可稽（見臺灣彰
    化地方法院檢察署〈下稱彰化地檢〉99年度相字第488號卷
    第7頁至第19頁、第23頁、第27頁至第36頁）。又被告因過
    失致死，經本院刑事庭以99年度交易字第297號判處有期徒
    刑6月，並經臺灣高等法院臺中分院以100年度上易字第213
    號判決駁回上訴確定，亦有各該刑事判決在卷可按，堪信為
    真實。
  2.原告雖主張被害人柯甇墩係在被告方向之右側路旁噴漆後行
    進間或噴漆時，遭被告騎乘機車超速撞擊倒地致死，否則何
    以左下肢經骨骨折，右側身體並無顯著傷害云云，並提出彰
    鹿路南側之123巷口內牆面之噴漆照（見臺灣高等法院臺中
    分院刑事卷第22頁至第24頁）為證。惟倘若被害人柯甇墩於
    車禍發生之際，係已噴完漆在被告右側路旁行進間或正在被
    告右側路旁噴漆，何以車禍現場並未遺留噴漆設備或留有油
    漆灑落地面之痕跡？又稽之道路交通事故現場圖（見彰化地
    檢99年度相字第488號卷第7頁），被害人柯甇墩遺留現場之
    血跡位置，距離被告機車刮地痕起點約9.2公尺，距離非短
    ，顯見被害人柯甇墩於遭被告機車撞擊後，確有飛出去再落
    地，故亦難排除其落地時係身體左側著地，而受有左下肢脛
    骨、腓骨骨折。況被害人柯甇墩於遭被告機車撞擊之前，亦
    有可能因察覺被害人柯甇墩機車前來，受到驚嚇而有轉身之
    動作，是其身體遭機車撞擊的位置即非一定，是自難僅以被
    害人柯甇墩受有左下肢脛骨、腓骨骨折，即推認當場目擊車
    禍之被告指稱被害人柯甇墩自其左側行走而來等語不實在。
    再原告所提彰鹿路南側之123巷口內牆面之噴漆照，縱為真
    實，亦只能證明被害人柯甇墩於車禍發生之前有為該等噴漆
    行為，然被害人柯甇墩究係於車禍發生之前多久為之，則難
    以證明，亦難排除被害人柯甇墩為該等噴漆行為後，復返還
    其停放自小客車處後再穿越馬路。是原告空言推測被害人柯
    甇墩於車禍發生之際，係在被告方向之右側路旁行進或噴漆
    云云，尚難憑採為對被告為不利之認定。
  3.按汽車行駛時，駕駛人應注意車前狀況，並隨時採取必要之
    安全措施，道路交通安全規則第94條第3項訂有明文。本件
    事發當時天候晴、夜間有照明，路面乾燥無缺陷，亦無障礙
    物，有道路交通事故調查報告表(一)在卷可參（見彰化地檢99
    年度相字第488號卷第7頁）。又該路段雖視距不良，然更應
    謹慎慢行，如行人由北往南方向違規穿越寬達14公尺且劃有
    黃色分向槽化線之彰鹿路，尚無驟然闖入致不能迴避之情形
    ，被告駕車時疏於注意車前狀況而貿然前行，其有過失甚明
    。而本件經送請臺灣省彰化縣區車輛行車事故鑑定委員鑑定
    結果，認「行人柯甇墩在劃設有分向限制線路段穿越車道不
    當且未注意左右來車，為肇事主因；林孟儀無照駕駛重型機
    車未注意車前狀況，採取必要之安全措施，為肇事次因」；
    嗣送請臺灣省車輛行車事故覆議鑑定委員會鑑定結果，亦認
    「一、行人柯甇墩於夜間穿越道路時，未注意左右來車動態
    小心穿越，為肇事主因。其在劃有分向限制（槽化）線路段
    穿越道路，有違規定。二、林孟儀於夜間駕駛重型機車，未
    充分注意車前狀況，為肇事次因。」，此有臺灣省彰化縣區
    車輛行車事故鑑定委員會99年8月24日彰化縣區990373 案鑑
    定意見書（見彰化地檢99年度相字第488號卷第48頁至第49
    頁）、臺灣省行車事故覆議鑑定委員會99年11月23日覆議字
    第0996204569號覆議意見書（見本院99年度交易字第297號
    卷第7頁）可資參酌，益見被告之行為確有過失。雖本件被
    害人柯甇墩在設有分向限制（槽化）線不得穿越路段穿越車
    道且未注意左方來車，為肇事主因亦有過失，惟此仍無礙於
    被告過失責任之認定。又被害人柯甇墩之死亡係因本件車禍
    所致，是被告之過失行為與被害人柯甇墩之死亡結果間，具
    有相當因果關係，被告過失侵權行為，堪以認定。從而，兩
    造對系爭車禍事故之發生均有過失至明。是本院經審斟兩造
    過失情節，認定被告應負之過失責任佔40％、原告應負之過
    失責任佔60％為妥適。
  (二)原告得請求賠償之金額為何？茲就原告請求之項目及金額，
    核列如下：
   1.按不法侵害他人致死者，對於支出醫療及殯葬費之人，應
     負損害賠償責任。被害人對於第三人負有法定扶養義務者
     ，加害人對於該第三人亦應負損害賠償責任。不法侵害他
     人致死者，被害人之父、母、子、女，雖非財產上之損害
     ，亦得請求賠償相當之金額。民法第192條1項、第2項及第
     194條定有明文。本件被害人柯甇墩之死亡，既係因被告之
     過失所致，且原告柯金火、柯李愛為被害人柯甇墩之父母
     ，原告陳家玲、柯名媛為被害人柯甇墩之配偶、女兒，則
     原告依前揭規定，請求被告給付，自屬有據。
   2.原告柯名媛主張因本件事故，支出被害人柯甇墩之醫療費
     23,824元、喪葬費377,000元等情，有其提出之醫療費用收
     據、明新商號支出項目明細表、估價單、明新商號免用統
     一發票收據、伸港鄉公所自行收納款項統一收據等件為證
     ，被告對此數額亦不爭執，是原告柯名媛請求被告賠償醫
     療費23,824元、喪葬費377,000元，自屬有據。
   3.精神慰撫金部分：
     按慰藉金之賠償，須以人格權遭遇侵害，使精神上受有痛
     苦為必要，其核給之標準固與財產上損害之計算不同，然
     非不可斟酌雙方身分、資力與加害程度及其他各種情形核
     定相當之數額（最高法院51年臺上字第223號判例要旨參照
      ）。原告柯名媛為死者之女，若被害人柯甇墩未因本件車
     禍死亡，本應共享天倫，承歡膝下，卻因被告之過失行為
     ，使原告柯名媛遭受父喪之打擊，受有莫大精神上之痛苦
     ；原告陳家玲為死者之妻，少年夫妻老來伴，其失去伴侶
     尤屬悲傷；原告柯金火、柯李愛老年喪子，頓失所依，白
     髮人送黑髮人，其情何堪，本院審酌原告柯金火無學歷、
     現年79歲、98年無收入及財產；原告柯李愛無學歷、現年
     77 歲98年所得僅33,672元、無財產；原告陳佳玲大學畢業
     ，現任公職，98年所得628,024元，有房屋、土地各1筆、
     投資3筆，財產總額2,162,200元；原告柯名媛高職畢業，
     已婚，無業，98年所得204,059元，有房屋、土地各1筆、
     汽車1部、投資1筆，財產總額2,128,000元；被告高中畢業
     ，現年35歲，擔任作業員，98年所得為212,343元，投資19
     筆，財產總額203,650元各情，為兩造所自陳，並經本院依
     職權調閱電子閘門財產所得調件明細表在卷可稽，認原告4
     人請求之慰撫金各為100萬元，尚屬適當。
   (三)綜上所述，原告柯名媛得請求金額計1,400,824元（計算式
     ：23,824＋377,000＋1,000,000＝1,400,824），原告柯金
     火、柯李愛、陳家玲各得請求100萬元。惟原告應承擔60％
     之與有過失責任，經減輕被告之賠償責任後，原告柯名媛
     得請求金額為560,330元〔計算式：1,400,824×（1－60％
     ）＝560,330，元以下四捨五入〕、原告柯金火、柯李愛、
     陳家玲得請求金額各為40萬元〔計算式：100萬×（1－60
     ％）＝40萬〕。
   (四)再按保險人依本法規定所為之保險給付，視為被保險人損
     害賠償金額之一部分；被保險人受賠償請求時，得扣除之
     ，強制汽車責任保險法第32條定有明文。查原告於本件發
     生損害後，業已受領系爭事故之強制汽車責任險理賠金共
     1,606,210元，此為兩造所不爭，並有富邦產物保險股份有
     限公司函在卷可按，則平均原告每人各已受償401,553元（
     元以下四捨五入）。綜合計算，扣除上開每人已受償之保
     險賠償金額，故被告尚須賠償原告柯名媛158,777元，此部
     分為有理由，應予准許，逾此部分之請求，則屬無據，應
     予駁回。
五、末按給付無確定期限者，債務人於債權人得請求給付時，經
    其催告而未為給付，自受催告時起，負遲延責任。其經債權
    人起訴而送達訴狀，或依督促程序送達支付命令，或為其他
    相類之行為者，與催告有同一之效力。民法第229條第2項定
    明文。又遲延之債務，以支付金錢為標的者，債權人得請求
    依法定利率計算之遲延利息。應付利息之債務，其利率未經
    約定，亦無法律可據者，週年利率為5％。同法第233條第1
    項本文、第203條亦定有明文。本件民事附帶起訴狀繕本於
    99年12月6日寄存送達被告生效，有送達證書在卷可稽。是
    原告柯名媛依民法侵權行為法律關係，請求被告給付158,77
    7元，及自99年12月7日起至清償日止，按週年利率5％計算
    之利息，為有理由，應予准許。逾此部分之請求，為無理由
    ，應予駁回。
六、本件原告柯名媛勝訴部分，所命被告給付之金額未逾50萬元
    ，依民事訴訟法第389條第1項第5款之規定，自當由本院依
    職權宣告假執行。又被告陳明願供擔保聲請宣告免為假執行
    ，經核無不合，爰酌定相當之擔保金額准許之。至原告敗訴
    部分，其訴既經駁回，其假執行之聲請亦失所依附，應併予
    駁回。
七、本件事證已臻明確，兩造其餘攻擊防禦方法及舉證，經審核
    結果於判決結果不生影響，爰不予一一論列。
八、據上論結，本件原告之訴為一部有理由，一部無理由，依民
    事訴訟法第79條、第390條第2項、第392條第2項，判決如主
    文。
中    華    民    國    100    年    7    月    20    日
                  民事第一庭  法  官      黃楹榆
如不服本判決，應於送達後20日內，向本院提出上訴狀並表明上
訴理由，如於本判決宣示後送達前提起上訴者，應於判決送達後
10日內補提上訴理由書（須附繕本）。如委任律師提起上訴者，
應一併繳納上訴審裁判費。
中    華    民    國    100    年    7    月    20    日
                              書記官      彭月美